【裁判字號】    99,訴,357
【裁判日期】    991026
【裁判案由】    違反臺灣地區與大陸地區人民關係條例等
【裁判全文】
臺灣花蓮地方法院刑事判決               99年度訴字第357號
公  訴  人  臺灣花蓮地方法院檢察署檢察官
被      告  甲○○
上列被告因違反臺灣地區與大陸地區人民關係條例等案件，經檢
察官提起公訴（99年度偵字第1738號），被告於準備程序中就被
訴事實為有罪之陳述，經本院合議庭裁定由受命法官獨任進行簡
式審判程序，判決如下：
    主  文
甲○○共同違反不得使大陸地區人民非法進入臺灣地區之規定，
處有期徒刑肆月，如易科罰金以銀元參佰元即新臺幣玖佰元折算
壹日，減為有期徒刑貳月，如易科罰金，以銀元參佰元即新臺幣
玖佰元折算壹日。緩刑貳年，並應於判決確定後壹年內，向執行
檢察官指定之公益團體、地方自治團體或社區提供陸拾小時之義
務勞務。緩刑期間付保護管束。
    事實及理由
一、犯罪事實：甲○○明知大陸地區人民非經主管機關許可不得
    進入臺灣地區，並明知大陸地區人民王燕蘋擬自大陸地區以
    假結婚之方式來臺工作生活，實際並無結婚之真意，竟在成
    年女子鍾小玲之仲介安排，同意以新台幣（下同） 1萬元之
    代價充當人頭，而與鍾小玲共同基於使王燕蘋非法進入臺灣
    地區之犯意聯絡；及與鍾小玲、王燕蘋共同基於使公務員登
    載不實之犯意聯絡，由甲○○前往中國大陸福建省福州市與
    王燕蘋於92年 3月19日在中國大陸福建省福州市完成公證結
    婚並虛偽辦理公證結婚登記手續，取得中國大陸福建省福州
    市公證處核發之結婚公證書與結婚證明書後，由甲○○先行
    返臺，持該結婚公證書及結婚證明書向財團法人海峽交流基
    金會（下簡稱海基會）辦理認證證明後，於92年 4月21日持
    上開結婚證明書及認證文件，在花蓮縣秀林鄉戶政事務所填
    具「結婚登記申請書」辦理結婚登記，使不知情之戶政事務
    所承辦公務員將其二人結婚之不實事項，登載於職務上所掌
    之戶籍登記簿及戶籍謄本等公文書，並核發戶籍謄本予甲○
    ○，足以生損害於戶政機關對戶籍資料管理之正確性。嗣甲
    ○○於92年 4月24日前往花蓮縣警察局新城分局加灣派出所
    ，由承辦警員實質審核完成對保取得大陸地區人民進入台灣
    地區保證書後，於92年 4月25日委託不知情之旅行社人員楊
    庭凱持向內政部警政署入出境管理局（現已改制為入出國及
    移民署，下稱移民署），以「探親」之名義，填載大陸地區
    人民進入臺灣地區旅行證申請書並檢附結婚證明書及上開登
    載不實之戶籍謄本等文件，據以向移民署申請大陸地區女子
    王燕蘋以配偶身分來臺探親而行使，經移民署承辦業務之該
    管公務員實質審核結果，因未能發覺渠等假結婚之事實，將
    其等為夫妻之不實事項，登載於職務上所掌之公文書，並據
    以核發入出境許可及中華民國臺灣地區旅行證予大陸地區女
    子王燕蘋，嗣王燕蘋於92年7月7日持前開旅行證、入境許可
    等資料，以此非法之方式入境臺灣地區，足以生損害於入出
    境管理機關對大陸地區人民入境管理之正確性。甲○○行為
    後，於台灣花蓮方法院檢察署檢察官偵查甲○○與大陸地區
    女子陳惠雯假結婚案件，為有偵查犯罪職權之公務員發覺本
    案前，主動向檢察官自首與王燕蘋假結婚之犯行，且接受裁
    判。
二、認定犯罪事實之證據：
  (一)被告甲○○於偵查中及本院審理時之自白。
  (二)大陸地區福建省福州市公證處結婚公證書、海基會證明書、
    結婚登記申請書、戶籍謄本、大陸地區人民進入臺灣地區保
    證書影本、大陸地區人民進入臺灣地區旅行證申請書影本、
    甲○○及大陸地區女子王燕蘋入出境資訊查詢表各1件。
三、論罪科刑：
  (一)按行為後法律有變更者，適用行為時之法律。但行為後之法
    律有利於行為人者，適用最有利於行為人之法律，刑法第 2
    條第 1項定有明文。查被告甲○○行為後，台灣地區與大陸
    地區人民關係條例業於92年10月29日修正公布，並自92年12
    月31日施行，修正後該條例第79條第 1項規定「違反第15條
    第 1款規定者，處一年以上七年以下有期徒刑，得併科新台
    幣一百萬元以下罰金。」，與修正前同條第 1項規定「違反
    第 15條第1款之規定者，處五年以下有期徒刑，拘役或科或
    併科新台幣五十萬元以下罰金。」比較結果，以修正前之舊
    法較有利於被告，依刑法第2條第1項但書之規定，應適用修
    正前之該條例第79條第1項規定，合先說明。
  (二)又被告行為後，刑法業已於94年2月2日修正公布，並自95年
    7月1日施行，比較修正前後新舊法適用之結果，新修正刑法
    均未較有利於被告，本案應一體適用行為時即修正前舊刑法
    （如附表所示）。再被告行為時，刑法第 216條、第214 條
    之行使使公務員為登載不實之公文書罪，其法定刑罰金刑部
    分之貨幣單位原係銀元，且應適用罰金罰鍰提高標準條例第
    1 條前段規定提高10倍數。而被告行為後，刑法施行法增訂
    第 1條之1，於95年6月14日經總統公布，並自同年7月1日起
    施行，該條規定：「中華民國94年1月7日刑法修正施行後，
    刑法分則編所定罰金之貨幣單位為新臺幣。94年1月7日刑法
    修正時，刑法分則編未修正之條文定有罰金者，自94年1月7
    日刑法修正施行後，就其所定數額提高為30倍。但72年6 月
    26日至94年1月7日新增或修正之條文，就其所定數額提高為
    3 倍。」，本件被告所犯刑法第216條、第214條行使使公務
    員為登載不實之文書罪，自24年7月1日公布施行後，即未再
    修正，其法定刑中之罰金刑，依增訂刑法施行法第1條之1第
    1項、第2項前段規定，貨幣單位為新臺幣，數額應提高30倍
    。此與修正前之罰金以銀元為單位，適用罰金罰鍰提高標準
    條例之結果應提高10倍者相較（新臺幣與銀元之比例為1：3
    ，換算結果，亦為30倍），並無較不利之情形，本無新舊法
    比較適用之問題，應逕適用刑法施行法第1條之1準據法之特
    別規定，調整其法定刑之罰金部分以新台幣為貨幣單位，亦
    附此敘明。
  (三)核被告所為，係犯刑法第216條、214條之行使使公務員登載
    不實文書罪及違反修正前台灣地區與大陸地區人民關係條例
    第15條第1款之規定，應依修正前同條例第79條第1項之規定
    論處。被告所犯使公務員登載不實公文書之行為，為行使之
    高度行為所吸收，不另論罪。被告與鍾小玲、王燕蘋間就行
    使使公務員登載不實公文書罪部分及被告與鍾小玲間就使大
    陸地區人民非法進入臺灣地區罪部分，均有犯意聯絡及行為
    分擔，為共同正犯。被告利用不知情之旅行社人員楊庭凱行
    使使公務員登載不實文書之行為，屬間接正犯。被告行使使
    公務員登載不實公文書罪，與92年12月31日修正施行前臺灣
    地區與大陸地區人民關係條例第79條第 1項，有方法結果之
    牽連犯關係，應從一重依上開修正前台灣地區與大陸地區人
    民關係條例第79條第 1項規定處斷。被告於行為後，於其犯
    罪為經有偵查犯罪職權之公務員發覺前，主動向台灣花蓮地
    方法院檢察署檢察官自首犯行，且接受裁判，有偵查筆錄可
    稽，被告係對於未發覺之犯罪自首而接受裁判，應依修正前
    刑法第62條前段規定，減輕其刑。
  (四)又被告犯罪時間在96年 4月24日之前，應依中華民國96年罪
    犯減刑條例第2第1項第3款，第7條規定，減其宣告刑二分之
    一，並依修正前刑法第 41條第1項前段規定，諭知易科罰金
    之折算標準。
  (五)再被告前未曾因故意犯罪受有期徒刑以上刑之宣告，有臺灣
    高等法院被告前案紀錄表 1份附卷可考，因認被告經此偵審
    程序及刑之宣告後，當知所警惕而無再犯之虞，所宣告之刑
    以暫不執行為適當，併依修正後刑法第74條第1項第1款之規
    定（被告行為後刑法第74條亦有變更，然該條係屬執行之規
    定，基於執行事項從新原則，應適用新法，並無新舊法比較
    之問題，依最高法院29年上字第525號判例及最高法院 95年
    第 8次刑事庭會議決議要旨，犯罪在新法施行前，新法施行
    後，緩刑之宣告，應適用新法第74條之規定），宣告緩刑 2
    年，並命其於判決確定後 1年內向執行檢察官指定之公益團
    體、地方自治團體或社區提供義務勞務60個小時。另併宣告
    在緩刑期內付保護管束，俾能由觀護人予以適當督促，並發
    揮附條件緩刑制度之立意及避免短期自由刑執行所肇致之弊
    端，以期符合本件緩刑目的。
四、據上論斷，應依刑事訴訟法第299條第1項前段、第273條之1
    第 1項、第310條之2、第454條第1項，92年12月31日修正施
    行前臺灣地區與大陸地區人民關係條例第15條第1款、第 79
    條第 1項，刑法第2條第1項前段、第11條前段、第28條、第
    216條、第214條，修正前刑法第55條、第41條第 1項前段、
    第62條前段，刑法第74條第1項第1款、第2項第5款、第93條
    第1項第2款，刑法施行法第1條之1，（刪除前）罰金罰鍰提
    高標準條例第 2條，現行法規所定貨幣單位折算新臺幣條例
    第 2條，中華民國96年罪犯減刑條例第2條第1項第3款、第7
    條、第9條，判決如主文。
本案經檢察官簡淑如到庭執行職務。
中    華    民    國    99    年    10    月    26    日
                  刑事第二庭    法  官  蔡寶樺
以上正本證明與原本無異。
如不服本判決應於收受送達後10日內向本院提出上訴書狀，並應
敘述具體理由。其未敘述上訴理由者，應於上訴期間屆滿後20日
內向本院補提理由書(均須按他造當事人之人數附繕本)「切勿逕
送上級法院」。
中    華    民    國    99    年    10    月    26    日
                                書記官
附錄本判決論罪之法律條文：
92年修正前臺灣地區與大陸地區人民關係條例第79條第1項：
違反第15條第1 款規定者，處5 年以下有期徒刑，得併科新臺幣
一百萬元以下罰金。
附表：
┌───┬───────┬────────┬──────┐
│比較  │舊刑法於本案適│新刑法於本案適用│依從舊從輕原│
│法條  │用之法律效果  │之法律效果      │則比較結果  │
├───┼───────┼────────┼──────┤
│刑法第│二人以上共同「│二人以上共同「實│本條依新、舊│
│28條  │實施」犯罪之行│行」犯罪之行為者│法比較均構成│
│      │為者。        │。              │共同正犯，新│
│      │              │                │法並未較有利│
│      │              │                │被告。      │
├───┼───────┼────────┼──────┤
│刑法第│罰金1 元（銀元│新台幣一千元以上│本條從舊刑法│
│33條第│）以上。      │，以百元計算之。│較有利於被告│
│5 款（│（折合新台幣3 │                │            │
│罰金刑│元以上）      │                │            │
│部分）│              │                │            │
├───┼───────┼────────┼──────┤
│刑法第│犯一罪而其方法│刪除（原則上數犯│本條從舊刑法│
│55條牽│或結果之行為犯│罪行為依數罪併罰│較有利於被告│
│連犯之│他罪者，從一重│處斷）          │            │
│規定  │處斷。        │                │            │
├───┼───────┼────────┼──────┤
│刑法第│依修正前罰金罰│如易科罰金，以新│本條從舊刑法│
│41條第│鍰提高標準條例│臺幣1,000元、   │較有利於被告│
│1項前 │第2條規定，易 │2,000元或3,000元│。          │
│段    │科罰金數額提高│折算1日         │            │
│      │為100倍，如易 │                │            │
│      │科罰金，以銀元│                │            │
│      │300元即新臺幣 │                │            │
│      │900元折算1日  │                │            │
├───┼───────┼────────┼──────┤
│刑法第│對於未發覺之罪│對於未發覺之罪  │本條從舊刑法│
│62條  │自首而受裁判者│自首而受裁判者  │較有利於被告│
│      │，減輕其刑。  │，得減輕其刑。  │。          │
├───┴───────┴────────┴──────┤
│綜合比較結果：                                        │
│本案綜其全部罪刑之比較，無論共犯、牽連犯、自首之規定，│
│新刑法均未較有利於被告，故本案應一體適用行為時即舊刑法│
│。                                                    │
└───────────────────────────┘

司法院資訊處製作；財團法人民間司法改革基金會備份。
